【裁判字號】    94,訴,3797
【裁判日期】    951228
【裁判案由】    退伍
【裁判全文】
臺北高等行政法院判決
                                     94年度訴字第03797號
                              .
原      告  甲○○
訴訟代理人  乙○○
被      告  國防部空軍司令部
代  表  人  沈國禎（總司令）
訴訟代理人  戊○○兼送達代收.
            丙○○
            丁○○
上列當事人間因退伍事件，原告不服國防部中華民國94年10月11
日94年決字第147號訴願決定，提起行政訴訟。本院判決如下：
    主  文
原告之訴駁回。
訴訟費用由原告負擔。
    事  實
一、事實概要：緣原告係於民國（下同）90年6 月22日於空軍航
    空技術學校畢業任官，嗣任職於被告所屬之空軍氣象聯隊（
    由本院另為裁定）第7 、第4 及第11基地天氣中心等單位。
    原告連續3 年考績分別為90年「乙上」、91年「乙上」及92
    年「乙等」。93年間原告因「就寢期間使用未經核定手機與
    外通聯」、「值班期間不假外出，欺瞞長官毫無悔意」等違
    反紀律事由，經權責單位分別核予申誡2 次、記過1 次之懲
    罰。經空軍氣象聯隊93年度軍官士官考績審核會議評列考績
    評定為「丙上」。嗣被告以94年6 月17日空規字第09400064
    27號令（下稱原處分），核定原告不適現役退伍，於94年7
    月10日零時生效。原告不服，提起訴願，經遭駁回，遂提起
    本件行政訴訟。
二、兩造聲明：
  (一)原告聲明求為判決：
    1.訴願決定、原處分均撤銷。
    2.准予原告恢復軍職，並且不應負擔損害賠償。
  (二)被告聲明求為判決：駁回原告之訴。
三、兩造之主張：
甲、原告主張之理由：
一、原告畢業於空軍氣象學校，在學期間成績優異，並無不良記
    錄。於93年3 月分發任職空軍官校第11天氣中心為下士階級
    。因原告資淺，以服從長官命令為天職，如原告有所缺失，
    長官應有義務教導或訓示，不得以老兵欺負新兵之傳承習慣
    對待。被告以原告不適任現職為由，命令原告退伍，影響原
    告終身權益。
二、原告於93年7 月某日在服役軍區拾獲新臺幣（下同）1,200
    元，當時因公務在身，而未在第一時間內交還失主。即在短
    短4 個月內，考績被列為「丙上」，並需賠償在校費用，此
    有違軍中之情、理、法之習慣。原告拾金不昧，並未侵占為
    己有，且將該物歸還失主，堪屬軍人之典範。依民法第805
    條第2 項之規定，失主應給付拾獲人物之價值10分之3 之報
    酬。但原告不請求給付報酬，原告之行為值得表彰。
三、原告被評列為丙上考績，除上述事由外，尚有擅離職守、不
    假外出，及態度如同黑道之影射等，惟均屬小缺點，且長官
    亦有失察之責。依空軍氣象聯隊所述原告受懲戒之緣由概述
    ，士官長劉振興離島外出不知從何島嶼看到天空一片烏雲，
    命令原告遵從，發佈緊急天氣。但原告在服勤單位抬頭向天
    空一看，係青空萬里，一點烏雲也沒有，原告不敢任意發出
    緊急天氣，深怕影響飛安。這是原告值班的判斷，也是原告
    的權責。而當時飛安狀況未受到影響，但士官長劉振興返回
    卻以原告不適任現職，呈報上級對原告非法除役，原告殊難
    甘服。
四、原告通過層層的考試而錄取，並在空軍航空技術學校學成畢
    業，經調派空軍氣象聯隊服務，為現役軍人。如原告有違法
    應以軍法程序審判，但原告均未違法、亦未違規，更從未受
    到軍事檢察官偵訊，顯然未違背現役軍人之準繩。原告復晉
    升中士，顯見原告之服務品質已受到肯定。
五、原告遭核定退伍，但原告均未以書面提出申請退伍，故非原
    告之意思表示，而是上級以迅雷不及掩耳下令，以原告不適
    任現職為由強制退伍，此非退伍而是革職。致令原告未服役
    滿6 年退伍，而須賠償在學期間所受領公費。原告遭令退伍
    ，並非原告自願，係遭威脅手段逼迫革職，原告殊難甘服。
    又退伍應該按年資給付退伍撫卹金，方屬合法，被告在命令
    原告退伍行前，應給付退伍金於原告，而非要原告簽名確認
    賠償金額切結書。
六、若原告不適合在空軍氣象聯隊服務，以原告在士官學校已完
    成空軍長官教導之技術，應可調派其他單位，故上級命令革
    職並非妥善之策，完全以私人側觀評鑑，原告非軍法要犯，
    不致勒令革職要件。原告若有觸犯陸海空軍法律，願依法接
    受審判，被告書面勒令原告退伍與法有違，應共同維護法治
    權益，請准原告恢復中士階級任用，撤銷原處分。
乙、被告主張之理由：
一、原告於90年6 月22日畢業任官後，分別任職於被告所屬之空
    軍氣象聯隊第7 、第4 及第11基地天氣中心等單位。93年間
    因「就寢期間使用未經核定手機與外通聯」、「值班期間不
    假外出，欺瞞長官毫無悔意」等違反紀律事由，經權責單位
    依陸海空軍懲罰法第6 、8 條之規定，分別核予申誡2 次、
    記過1 次之懲罰。空軍氣象聯隊復於93年11月22日依陸海空
    軍軍官士官考績條例第3 條，及同條例施行細則第4 條之規
    定，組成93年度軍官士官考績審核會議，並綜合與會委員之
    意見、參酌原告於年度內曾受申誡2 次、記過1 次及原告「
    遇事避重就輕、爭功諉過等」之評語，考績評定為「丙上」
    。
二、按陸海空軍軍官士官服役條例第15條第5 款之規定，年度考
    績丙上以下或因個人因素1 次受記大過2 次以上，經人事評
    審會考核不適服現役者，予以退伍。原告93年度之考績既經
    空軍氣象聯隊核定為「丙上」，依前開條例及強化國軍志願
    役軍官、士官及士兵考核具體作法（依據陸海空軍懲罰法暨
    施行細則、陸海空軍軍官士官服役、任職、考績條例暨施行
    細則、陸海空軍軍官士官考績績等及獎金標準訂定），組成
    人事評議會經3 級（初評、覆評及核定）之審核及再審議程
    序後，以(1)原告自90年畢業任官以來，歷經3 個不同的單位
    ，考績卻僅有乙上、乙上、乙等、丙上，均未達甲等基本標
    準（陸海空軍軍官士官考績績等及獎金標準第5 條績等比率
    管制第4 項：甲等以下不予限制）。(2)原告曾因「值班期間
    不假外出欺瞞長官毫無悔意」等6 次違反軍紀事件，受記過
    4 次、申誡6 次之處分。(3)綜合人事評議會委員對原告之評
    價不佳、多次輔導無效等理由，經委員投票表決結果全數通
    過認原告不適服現役。
三、依司法院釋字第491 號解釋文意旨，在要求行政機關限制人
    民服公職之權利時，除應以法律定之外，並要求行政機關應
    踐行正當法律程序。被告既依照陸海空軍軍官士官服役條例
    第15條第5 款之規定，作成原告不適服現役之決定，作成決
    定前已組成立場公正之委員會經3 級審查決議，經給予原告
    陳述及申辯之機會，告知原告不適服現役之理由及救濟之方
    式，並給予再審議之機會。又原告所屬機關內設有官兵權益
    保障委員會之保障權益制度。顯見被告作成原告不適服現役
    之處分，符合司法院釋字第491 號解釋意旨，已善盡行政機
    關之義務，所為之處分並無權力濫用。
四、軍隊係為作戰而存在，為武力聚合之團體，故軍隊須有高度
    服從命令、嚴守紀律之特性，若無嚴肅對待，容許不適任之
    領導幹部存在，則隨時可能使組織瓦解，此非其他政府組織
    或團體所能並論。為維持紀律之完整、組成人員之純淨，就
    被告而言，原告任職期間之種種作為，足已達不適服現役之
    程度。
    理  由
壹、程序方面：
    本件原告起訴後，被告之代表人已由劉貴立變更為沈國禎，
    茲由新任代表人具狀聲明承受訴訟，核無不合，應予准許，
    先為明。
貳、實體方面：
一、按「常備士官年度考績丙上以下或因個人因素1 次受記大過
    2 次以上，經人事評審會考核不適服現役者，予以退伍。」
    陸海空軍軍官士官服役條例第15條第5 款定有明文。查原告
    93年度考績經所屬單位空軍氣象聯隊初考、覆考及審核時均
    評列為「丙上」，此有原告93年度陸海空軍軍官士官考績表
    、空軍氣象聯93年度軍士官考績審核會議紀錄暨空軍氣象聯
    隊93年度士官考績考列丙上（含）以下人員檢討處理名冊等
    影本附卷可按。又空軍氣象聯隊分別於94年1 月18日、同年
    月19日、同年2 月18日召開原告「不適服現役」初審人事評
    審會、複審人事評審會、核定人事評審會，經開會結果，均
    作成原告「不適服現役」應予汰除辦理退伍之結論，嗣經原
    告申請再審議，亦經空軍氣象聯隊於94年4 月7 日召開94年
    度「不適服現役退伍」再審議人評會，經開會結果，仍作成
    原告不適服現役退伍之結論，並逐級呈報，此有上揭會議紀
    錄等影本在卷足憑。因此被告於94年6 月17日以原處分核定
    原告不適服現役退伍，並於94年7 月10日零時生效，揆諸首
    揭規定，並無不合。
二、原告雖主張空軍氣象聯隊將原告考績列為丙上，但原告所為
    僅係小缺點，長官應用關愛之態度糾正，不應為如此嚴重處
    分云云，惟本件原告93年間因「夜間就寢期間使用未經核定
    之手機與外通聯不守規定」、「值班期間不假外出，欺瞞長
    官」等違反紀律事由，經權責單位分別核予申誡2 次、記過
    1 次之懲罰。又空軍氣象聯隊93年度軍官士官考績審核會議
    ，綜合與會委員之意見、參酌原告於年度內曾受申誡2 次、
    記過1 次及原告「遇事避重就輕、爭功諉過等」等評語，將
    原告考績評定為「丙上」之處分，查空軍氣象聯隊之考績作
    業並無違法或不當之處，且原告對於上揭懲罰及考績之核定
    ，亦未提起行政救濟，業已確定一節，為兩造所不爭，自堪
    信為真正。則原告93年度考績既經核定為丙上確定，又經人
    事評審會考核結果，作成原告不適服現役退伍之決議，經原
    告申請再審議後，經人事評審會開會結論仍維持原告不適服
    現役之結論，即已符合陸海空軍軍官士官服役條例第15條第
    5 款退伍之規定，原告主張被告原處分勒令原告退伍，於法
    有違云云，乃有誤會。至原告主張縱其不適合原職，亦可改
    調派其他單位云云，亦乏所據，難認為有理由。
三、復依司法院釋字第491 號解釋文意旨，在要求行政機關限制
    人民服公職之權利時，除應以法律定之外，並要求行政機關
    應踐行正當法律程序。被告既依照陸海空軍軍官士官服役條
    例第15條第5 款之規定，作成原告不適服現役之決定，作成
    決定前已組成立場公正之人事評審員會經3 級審查決議，經
    給予原告陳述及申辯之機會，告知原告不適服現役之理由及
    救濟之方式，並給予原告申請再審議之機會，應已踐行行政
    程序正當合法程序。因此，被告作成原告不適服現役之處分
    ，符合司法院釋字第491 號解釋意旨，已善盡行政機關之義
    務，所為之原處分並無權力濫用或有何違法之處。
四、被告所為核定原告退伍之處分既無不當，原告請求被告准予
    原告恢復軍職，即不足取；至原告是否應賠償就學期間受領
    公費待遇津貼，非屬本件原處分審究範圍，因此，原告就此
    部分主張不應負擔損害賠償云云，亦乏所據，應予駁回。
五、綜上所述，本件被告以原告93年度考績「丙上」，經人事評
    審會考核不適服現役而命令退伍，並無不合。訴願決定予以
    維持，亦無不當。原告仍執前詞及個人主觀之見解，訴請撤
    銷原處分與訴願決定，並請求准予原告恢復軍職，並且不應
    負擔損害賠償，為無理由，應予駁回。
據上論結，本件原告之訴為無理由，爰依行政訴訟法第98條第3
項前段，判決如主文。
中    華    民    國    95    年    12    月    28    日
                       第三庭審判長法  官  姜素娥
                                   法  官  吳東都
                                   法  官  陳秀
上為正本係照原本作成。
如不服本判決，應於送達後20日內，向本院提出上訴狀並表明上
訴理由，如於本判決宣示後送達前提起上訴者，應於判決送達後
20日內補提上訴理由書（須按他造人數附繕本）。
中    華    民    國    95    年    12    月    28    日
                                   書記官  楊子鋒


司法院資訊處製作；財團法人民間司法改革基金會備份。
